臺灣高等法院刑事裁定
111年度毒抗字第127號
抗  告  人
即  被  告  蔡隆慶




上列抗告人因聲請施以強制戒治案件，不服臺灣新北地方法院中
華民國111年1月4日裁定（111年度毒聲字第2603號），提起抗告
，本院裁定如下：
    主  文
抗告駁回。                                             
    理  由
一、原裁定意旨略以：抗告人即被告甲○○（下稱被告）因施用毒
    品案件，經原審法院以110年度毒聲字第1183號裁定送觀察
    、勒戒後，認有繼續施用毒品之傾向，有本院被告前案紀錄
    表、法務部○○○○○○○○附設勒戒處所民國110年12月20日函附
    之有無繼續施用毒品傾向證明書各1份附卷可按，檢察官之
    聲請於法要無不合，應予准許，裁定令被告入戒治處所施以
    強制戒治，其期間為6個月以上，至無繼續強制戒治之必要
    為止，但最長不得逾1年等語。
二、抗告意旨略以：原裁定係以被告之前科紀錄與行為表現、臨
    床評估、社會穩定度作為綜合判斷據以認定，其中前科紀錄
    佔總評估分數9成，倘以上標準認定，何有專業評斷，有違
    一事不二罰之法定界限原則、憲法第8條保障人身自由所為
    限制、罪刑相當原則，並牴觸憲法第23條比例原則。況被告
    於勒戒期間，均恪守勒戒所內規定，安分守己、反省思過、
    表現良好，且無任何違規紀錄，應有勒戒所考核紀錄可稽，
    有何依據認其有繼續施用毒品之傾向？綜上所陳，非其一面
    情詞置辯，實是評估過程涉明顯非客觀之論非理由，請求重
    新審酌，撤銷原裁定等語。
三、按「觀察、勒戒後，檢察官或少年法院（地方法院少年法庭
    ）依據勒戒處所之陳報，認受觀察、勒戒人無繼續施用毒品
    傾向者，應即釋放，並為不起訴之處分或不付審理之裁定；
    認受觀察、勒戒人有繼續施用毒品傾向者，檢察官應聲請法
    院裁定或由少年法院（地方法院少年法庭）裁定令入戒治處
    所強制戒治，其期間為6個月以上，至無繼續強制戒治之必
    要為止，但最長不得逾1年」，毒品危害防制條例第20條第2
    項定有明文。而有無繼續施用毒品傾向的評估標準，並非完
    全以受勒戒人勒戒後的結果為準，勒戒前的各種情況，仍應
    作為評估的依據。依勒戒處所評分說明手冊規定，是以前科
    紀錄與行為表現、臨床評估、社會穩定度三項合併計算分數
    ，每一大項皆有靜態因子與動態因子。先以靜態因子分數評
    分，靜態因子分數總分在60分（含）以上為「有繼續施用毒
    品傾向」：60分以下，與動態因子分數相加，如果總分在60
    分（含）以上，為「有繼續施用毒品傾向」。是被告有無「
    繼續施用毒品傾向」，係依具體個案的臨床實務及相關事證
    等情綜合判定，有其相當的專業依據及標準，且涉及專門醫
    學。又衡酌強制戒治的目的，是為協助施用毒品者戒斷毒品
    的心癮及身癮，所為的一種保安處分類型，而該評估標準是
    適用於每一位受觀察、勒戒處分之人，具一致性、普遍性、
    客觀性，並加以綜合判斷的結果，倘其評估由形式上觀察，
    無擅斷或濫權等明顯不當的情事，法院宜予以尊重。
四、經查：
  ㈠被告於執行觀察、勒戒期間之110年12月10日，經法務部○○○○
    ○○○○附設勒戒處所評定結果，認：①前科紀錄與行為表現部
    分合計為27分（毒品犯罪相關司法紀錄「有，10筆」上限10
    分、首次毒品犯罪年齡為「21-30歲」計5分、其他犯罪相關
    紀錄「有，5筆」計10分、入所時尿液毒品檢驗為「無」計0
    分，上開4項靜態因子合計為25分；所內行為表現認持續於
    所內抽菸，計2分，該動態因子計2分）；②臨床評估部分合
    計為43分（多重毒品濫用為「有，種類：海洛因、安非他命
    」，計10分、合法物質濫用為「有，種類：菸、酒」計4分
    、使用方式為「有注射使用」計10分、使用年數「超過一年
    」，計10分，上開4項靜態因子合計為34分；精神疾病共病〈
    含反社會人格〉為「疑似」計5分、臨床綜合評估〈含病識感
    、動機、態度、就醫意願〉評定為「中度」計4分，上開2項
    動態因子合計為9分）；③社會穩定度部分合計為5分（工作
    為「全職工作：紋身師」計0分，上開靜態因子合計0分；家
    人藥物濫用為「無」計0分，入所後家人是否訪視為「無」
    計5分、出所後是否與家人同住為「是」計0分，上開3項動
    態因子合計為5分）。以上①至③部分之總分合計為75分（靜
    態因子共計59分，動態因子共計16分），並依前述前科紀錄
    與行為表現、臨床評估及社會穩定度等各項標準綜合，而綜
    合判斷為「有繼續施用毒品傾向」一節，有該所依法務部於
    110年3月26日修正施行之「有無繼續施用毒品傾向評估標準
    」重新評估之「有無繼續施用毒品傾向證明書」、「有無繼
    續施用毒品傾向評估標準紀錄表」附卷可稽（見110年度毒
    偵字第974號卷〈下稱毒偵緝卷〉第206至208頁）。上開綜合
    判斷之結果，係該所相關專業知識經驗人士，於被告觀察、
    勒戒期間，依其本職學識就被告之前科紀錄及行為表現、臨
    床評估及社會穩定度等因素所為之綜合判斷，具有科學驗證
    所得之結論，足證該勒戒處所綜合評分者係依個案之臨床實
    務及具體事證，判定被告有繼續施用毒品傾向，且由形式上
    觀察，並無擅斷或濫權等明顯不當之情事，自得資為判斷被
    告有無繼續施用毒品傾向之證明。本件被告既有施用第一、
    二級毒品之事實，並由原審法院裁定送勒戒處所執行觀察、
    勒戒後，經勒戒處所依個案之臨床實務及具體事證，專業評
    估判定被告為「有繼續施用毒品傾向」，尚未戒除毒癮，則
    為降低其再次施用毒品之危險性，自有依法施以強制戒治之
    必要。
  ㈡被告雖執前詞提起抗告。然查：
  ⒈「有無繼續施用毒品傾向評估標準」，係由法務部經洽請「
    衛生福利部」邀集專家學者及相關機關協助研商後研修完竣
    ，並自110年3月26日起實施，有法務部110年3月26日法矯字
    第11006001760號函存卷足參，則該評估標準乃係由具有相
    關專業知識經驗之人重新研修完成，並細分多種具體項目逐
    一評定，通過科學檢驗之要求，應可避免流於抽象、主觀之
    弊，是該認定標準即難謂有何錯誤可言；抗告意旨所稱評估
    過程涉明顯非客觀論非理由云云，顯為個人主觀臆測。
  ⒉再者，司法實務或醫學臨床上，具有毒品前科紀錄者，或因
    長期有機會接觸毒品，或因欲藉由毒品作用暫時隔絕現實環
    境，其反覆性、繼續性再犯施用毒品行為之機率，確實較無
    毒品前科者為高，故上開評估標準將受勒戒人之前科紀錄列
    入重要之評分項目，且於評分說明手冊明訂：所謂毒品犯罪
    相關司法紀錄，不論其為吸食施打、運輸、販賣、持有毒品
    或其他罪名，凡觸犯毒品危害防制條例、原肅清煙毒條例、
    原麻醉藥品管理條例或管制藥品管理條例相關刑罰規定者均
    屬之，觀察勒戒、強制戒治及緩起訴後不起訴的紀錄也列入
    毒品相關犯罪紀錄項目範圍。參以被告自88年起即有因多項
    違反毒品危害防制條例案件，經法院裁定觀察、勒戒或判處
    罪刑並執行之紀錄，有本院被告前案紀錄表在卷可參；其反
    覆施用毒品之前科紀錄，恰符合上開經驗法則，足見前揭評
    估標準將受勒戒人之前科紀錄做為重要評估依據，並無違法
    或不當之處。另由「有無繼續施用毒品傾向評估標準」之計
    分項目為區分「前科紀錄與行為表現」、「臨床評估」、「
    社會穩定度」3部分，其中就被告前科紀錄相關之「毒品犯
    罪相關司法紀錄」、「其他犯罪相關紀錄」、「首次毒品犯
    罪年齡」3者均設有計分上限，縱合計得分至多為30分，當
    無過度評價被告前科紀錄之虞（全部配分上限加總為118分
    ，所佔比例約25％）。再依本件有無繼續施用毒品傾向評估
    標準紀錄表記載內容，被告此部分得分雖為25分，比對其本
    件總分合計為75分，約佔34％，而其臨床評估項目得分合計
    為43分，高達本件總分之57％，方屬得分最高之項目，並無
    被告所稱其中前科紀錄佔總評分數近9成云云之情形；另參
    照被告在勒戒處所行為表現項目固僅有「持續於所內抽菸」
    計2分，而無其他違規之情，然此部分計分約佔本件總分75
    分之2.5％，尚非認定其有無繼續施用毒品傾向評估標準之主
    要依據，抗告意旨稱被告於勒戒期間均恪守勒戒所內規定，
    安分守己、反省思過，表現良好且無任何違規紀錄，質疑認
    其有繼續施用毒品傾向之依據云云，亦難遽採。是前揭抗告
    意旨，洵屬無據。
  ⒊此外，被告於本案前有因多件施用毒品案件，經法院判處罪
    刑確定，並入監執行之紀錄，且方於108年12月26日假釋付
    保護管束期滿，竟仍未使其有所警惕決意遠離毒品，再因警
    方偵辦其他案件，於110年1月13日前往新北市○○區○○街00巷
    00弄00號5樓搜索時，當場從在場之被告身上查扣第一級毒
    品海洛因1包，又被查獲本件施用毒品案件，可徵被告戒除
    毒癮決心未堅，方一再觸犯施用毒品犯行；而被告於本案11
    0年1月13日警詢中，曾供述扣案海洛因係當日6時許在新北
    市二重疏洪道跳蚤市場，以6000元向綽號黑狗之男子購得，
    跟他購買過2次，其他毒品還有使用安非他命，一樣向黑狗
    購得等情（見毒偵卷第10至11頁），益徵被告不僅有管道取
    得多種毒品，甚而仍對多種毒品均有所依賴而持續施用毒品
    ；可見若僅藉由開放之社區醫療戒癮系統根本不足督促、約
    束被告，其仍有一再觸犯法網之可能，是以原審令被告入戒
    癮處所施以戒治處分之方式，方能將被告強制與外界毒品隔
    離，以期被告達到戒癮成功之目的，自難認有何違誤。
  ⒋末依前揭毒品危害防制條例第20條第2項規定，受觀察、勒戒
    人有繼續施用毒品傾向者，檢察官即應聲請法院裁定令入戒
    治處所強制戒治。準此，被告既有施用第一、二級毒品之事
    實，並由原審法院裁定送勒戒處所執行觀察、勒戒後，經勒
    戒處所依個案之臨床實務及具體事證，專業評估判定被告為
    「有繼續施用毒品傾向」，尚未戒除毒癮，則為降低其再次
    施用毒品之危險性，有依法施以強制戒治之必要，自非屬一
    罪二罰，亦難謂有違反憲法人身自由保障之限制、罪刑相當
    或比例原則等違失。
  ㈢綜上所述，原審以檢察官聲請意旨並無不合，依毒品危害防
    制條例第20條第2項後段之規定，裁定被告令入戒治處所施
    以強制戒治，其期間為6個月以上，至無繼續強制戒治之必
    要為止，但最長不得逾1年，經核並無不合。抗告意旨徒以
    前詞指摘原裁定不當，請求撤銷原裁定，為無理由，應予駁
    回。
五、據上論斷，依刑事訴訟法第412條，裁定如主文。
中　　華　　民　　國　　111 　年　　2 　　月　　17　　日
                  刑事第十五庭  審判長法　官  陳芃宇
                                      法  官  陳勇松
                                      法  官  陳俞伶
以上正本證明與原本無異。
不得再抗告。
                                      書記官  朱家麒
中　　華　　民　　國　　111 　年　　2 　　月　　21　　日